【裁判字號】    92,台上,2599
【裁判日期】    920514
【裁判案由】    妨害自由
【裁判全文】
最高法院刑事判決                              九十二年度台上字第二五九九號
    上  訴  人  台灣高等法院檢察署檢察官
    被      告  乙○○
                甲○○
右上訴人因被告等妨害自由案件，不服台灣高等法院中華民國八十九年十月十九日第
二審判決（八十九年度上易字第二六五四號，起訴案號：台灣台北地方法院檢察署八
十七年度偵字第一四四一五號），提起上訴，本院判決如左：
    主  文
原判決撤銷，發回台灣高等法院。
    理  由
本件原判決認定：緣陳郭靜媛與寶鼎國際管理顧問有限公司（下稱寶鼎公司）有新台
幣（下同）一千七百萬元之投資債務糾紛，陳郭靜媛託其前夫陳福興及其夫任職之殷
商食品股份有限公司董事長殷武義代為處理，殷武義另找來被告乙○○（原名劉添發
）、甲○○二人出面處理此事。乙○○、甲○○二人為代陳郭靜媛向寶鼎公司索回投
資款，因找不到寶鼎公司負責人陳志文，竟基於使人行無義務之事之犯意聯絡，於民
國八十七年六月六日十七時許，先由甲○○偕同另一不詳姓名之成年男子至台北市○
○○路○段一五０號寶鼎公司，邀該公司總經理張道堯及副總經理尹鴻彬出面解決陳
郭靜媛與寶鼎公司之投資債務糾紛，張道堯及尹鴻彬不知邀約係陷阱，隨即與甲○○
一同至台北市○○街三十六號「維也納西餐廳」，與在該址等候之乙○○談判。在談
判過程中，乙○○揚言：「若不拿錢出來解決，要讓渠等在台灣消失」等語，致使張
道堯及尹鴻彬二人生畏怖之心，在乙○○要求下，張、尹二人當場共同開立一千七百
萬元本票一張（受款人記載陳郭靜媛之本名即陳郭美），並各交出渠等使用之ＣＭ｜
九七七七號賓士自小客車（登記名義人陳志文｜嗣由甲○○經陳某同意賣予不知情之
蘇河金），及ＣＷ｜八八八一號日產自小客車（登記名義人黃莉蓉）之鑰匙由渠等開
走車輛，以此脅迫方式使張道堯、尹鴻彬二人行無義務之事等情。因而撤銷第一審之
科刑判決，改判論被告乙○○、甲○○等共同以脅迫使人行無義務之事罪，各處有期
徒刑陸月，並均諭知如易科罰金之折算標準。又以公訴意旨略稱：被告乙○○、甲○
○二人為代陳郭靜媛向寶鼎公司索回投資款，竟基於意圖為自己不法所有之犯意聯絡
，於八十七年六月六日，先由甲○○偕同另一不詳姓名之成年男子，至台北市○○○
路○段一五０號寶鼎公司邀該公司總經理張道堯及副總經理尹鴻彬，一同至台北市○
○街三十六號「維也納西餐廳」，與在該址等候之乙○○談判。在談判過程中，乙○
○揚言：若不拿錢出來解決，要讓渠等在台灣消失等語，致使張道堯及尹鴻彬二人同
生畏佈之心，在乙○○要求下，張、尹二人當場共同開立一千七百萬元本票一張及二
百萬元保證書一紙，並各交出渠等使用之ＣＭ｜九七七七號賓士自小客車及ＣＷ｜八
八八一號日產自小客車，且被告等於取得前開賓士自小客車後，即由甲○○於八十六
年六月八日賣予不知情之蘇河金，甲○○並基於偽造文書之犯意，偽簽張道堯之署押
於汽車買賣契約書，致生損害於張道堯本人。因認被告等二人另涉有刑法第二百十六
條、第二百十條之行使偽造私文書（第一審蒞庭檢察官當庭追加）、同法第二百十七
條偽造署押、第三百四十六條第一項之恐嚇取財之罪嫌云云。惟經審理結果，認為被
告等此部分之犯罪不能證明，因公訴人認與有罪部分具裁判上一罪關係，不另為無罪
之諭知，固非無見。
惟查：（一）證據之取捨與事實之認定，固為事實審法院之職權，惟如調查所得之證
據，就待證事實之內容不相一致時，仍應依經驗法則、論理法則定其取捨，並詳予說
明其所得心證之理由。原判決理由五雖說明：據蘇河金之證言，認ＣＭ｜九七七七號
賓士小客車之所有權人陳志文或使用人張道堯，既提供陳志文之委託書及陳志文之花
旗銀行理財密碼四一０八，供該賓士小客車，辦理結清銀行貸款，則被告甲○○代張
道堯在汽車買賣契約書上簽名即無偽造文書可言等論旨。然查：證人蘇河金於警訊及
檢察官偵查時固證稱：被告甲○○持陳志文之委託書前來售車，伊將委託書持往花旗
銀行高雄分行清償貸款，故委託書存放於該分行貸款部門；且本件車輛應向銀行還款
後，方能過戶云云（見偵查卷第三十六頁背面及第四十九頁背面 )，惟經第一審法院
函詢結果，陳志文名義之前揭賓士車並未還清欠款，已由花旗銀行高雄分行予以拍賣
，有該分行八十八年九月十四日（八八）消管字第二三七五號函在卷可憑（見第一審
卷第一０五頁），苟該函述不虛，證人蘇河金所證顯與實情有間，難謂無瑕疵可指，
原判決未予究明，遽採為判決基礎，自無採證法則有違。況張道堯及尹鴻彬二人既已
開具一千七百萬元之本票全額清償積欠陳郭靜媛之債務，彼等有無可能再同意委由被
告等代為販售前開價值不菲之賓士車輛？即或張、尹二人有意出售該車，何以未自行
求售，不待詳閱買賣之價格、條件及相關內容，即委託素不相識之被告等代售，並由
其於買賣合約書上代為簽名？顯與常情有悖。且原判決既復認定被害人等係受脅迫，
心生畏怖後，而交付前開本票及車輛等情（原判決第二頁倒數第八至三行），果該認
定無誤，被害人等既非基於自由意思而交車，是否仍因非基於自由意思而被迫「同意
」賣車？能否謂被告等已受合法授權？饒堪研求，其實情為何，既關係被告等有無偽
造文書部分犯行之認定，自有詳加調查，釐清真相之必要，原審遽行判決，即有證據
調查未盡之違誤。（二）、原判決理由四雖據陳郭靜媛於警訊時之陳述，認本件係被
告二人受託代陳郭靜媛出面向寶鼎公司索回投資款，渠等二人既受託代陳郭靜媛出面
向寶鼎公司索回投資款，應無不法所有之意圖，亦無圖得財產上不法利益之故意等旨
(原判決第五頁第四至三行)，惟陳郭靜媛於警訊及檢察官偵查時業已明確證稱：伊僅
委託被告等調查向寶鼎公司投資事，伊自始不悉被告等強押張道堯及尹鴻彬二人，逼
使交付車輛及本票之情事，且被告等亦未將前開本票或車輛交給伊等語（見偵查卷第
七十八頁背面至七十九頁背面、第八十七頁背面至八十八頁），果陳郭靜媛所證屬實
，被告等應無受託索債之情事，否則彼等既代人索債，何以事後未將所取得之本票及
車輛交付委託人即陳郭靜媛。況原判決事實認定：陳郭靜媛與寶鼎公司間之投資糾紛
為一千七百萬元之金額，被告等除取得張道堯及尹鴻彬二人交付之同額即一千七百萬
元之本票外，並於逼迫張、尹二人交付ＣＭ｜九七七七號賓士自小客車及ＣＷ｜八八
八一號日產自小客車後，將其中ＣＭ｜九七七七號賓士自小客車，賣予不知情之蘇河
金等情。如原判決之認定無訛，陳郭靜媛與寶鼎公司間之一千七百萬元投資糾紛，張
道堯及尹鴻彬二人既已簽發同額之一千七百萬元之本票清償，彼等與陳郭靜媛間應無
任何債權債務關係，被告等仍逼迫張、尹二人交付前開賓士及日產自用小客車，且將
其中賓士小客車轉賣予案外人蘇河金，得款據為己有，則就該車輛部分，能否謂無恐
嚇取財之不法所有意圖，非無研求之餘地，原審未遑詳查，率認被告等並無不法所有
意圖，非惟有認定事實與卷證不符之違誤，並有證據調查未盡之違法。檢察官上訴意
旨執以指摘，為有理由，應認原判決有撤銷發回之原因。
據上論結，應依刑事訴訟法第三百九十七條、第四百零一條，判決如主文。
中      華      民      國    九十二    年      五      月    十四      日
                              最高法院刑事第十庭
                                  審判長法官  林  增  福
                                        法官  邵  燕  玲
                                        法官  吳  昆  仁
                                        法官  陳  世  雄
                                        法官  惠  光  霞
      右正本證明與原本無異
                                              書  記  官
中      華      民      國    九十二    年      五      月    二十二    日


司法院資訊處製作；財團法人民間司法改革基金會備份。
